【裁判字號】    92,上易,845
【裁判日期】    920821
【裁判案由】    誹謗
【裁判全文】
臺灣高等法院高雄分院刑事判決                    九十二年度上易字第八四五號
    上  訴  人
    即自訴人    甲○○
    被      告  乙○○
右上訴人因被告誹謗案件，不服臺灣高雄地方法院九十一年度自字第五五三號中華民
國九十二年五月十五日第一審判決，提起上訴，本院判決如左：
      主  文
上訴駁回。
      理  由
一、自訴意旨略以：自訴人於民國九十一年間投入民主進步黨（下稱民進黨）高雄市
    市議員之黨內提名初選，並於九十一年四月十八日正式登記為黨內初選候選人。
    而民進黨黨內初選係採取二階段投票制度，第一階段為各選舉區民進黨黨員之黨
    員投票，於同年五月二十六日舉行，佔初選總成績之百分之三十；第二階段為電
    話民意調查，佔初選總成績之百分之七十，而自訴人所在之小港、前鎮選區係選
    定同年六月十三、十四日舉行電話民意調查。詎被告乙○○時任中國時報高雄地
    方新聞之記者，於九十一年六月十三日，即在中國時報第十八版撰文報導自訴人
    已在民進黨初選中落選，並報導初選意外出局之議員陳春生、前議員吳昱輝，將
    邀同黃義霖、自訴人共組「遺珠聯盟」參選到底等語。而被告在未訪問自訴人之
    情形下即報導自訴人已於初選中落敗，並將脫黨參選，與事實全然不符之行為，
    已涉犯刑法第三百十條第二項意圖散布於眾，而散布文字、圖畫指摘或傳述足以
    毀損他人名譽之事之加重誹謗罪。
二、按「犯罪事實應依證據認定之，無證據不得推定其犯罪事實；不能證明被告犯罪
    者，應諭知無罪之判決，刑事訴訟法第一百五十四條、第三百零一條第一項分別
    定有明文。又事實之認定，應憑證據，如不能發現相當證據，或證據不足以證明
    ，自不能以推測或擬制之方法，以為裁判之基礎；認定不利於被告之事實，須依
    積極證據，苟積極證據不足為不利於被告事實之認定時，即應為有利於被告之認
    定，更不必有何有利之證據」，最高法院四十年臺上字第八六號、三十年上字第
    八一六號著有判例足資參照。次按，言論自由為人民之基本權利，憲法第十一條
    有明文保障，國家應給予最大限度之維護，俾其實現自我、溝通意見、追求真理
    及監督各種政治或社會活動之功能得以發揮。惟為兼顧對個人名譽、隱私及公共
    利益之保護，法律尚非不得對言論自由依其傳播方式為合理之限制。刑法第三百
    十條第一項及第二項誹謗罪即係保護個人法益而設，為防止妨礙他人之自由權利
    所必要，符合憲法第二十三條規定之意旨。至刑法同條第三項前段以對誹謗之事
    ，能證明其為真實者不罰，係針對言論內容與事實相符者之保障，並藉以限定刑
    罰權之範圍，非謂指摘或傳述誹謗事項之行為人，必須自行證明其言論內容確屬
    真實，始能免於刑責。惟行為人雖不能證明言論內容為真實，但依其所提證據資
    料，認為行為人有相當理由確信其為真實者，即不能以誹謗罪之刑責相繩，亦不
    得以此項規定而免除檢察官或自訴人於訴訟程序中，依法應負行為人故意毀損他
    人名譽之舉證責任，或法院發現其為真實之義務。大法官會議第五百零九號解釋
    ，可資參照。
三、自訴人以被告涉犯刑法第三百十條第二項之意圖散布於眾，而散布文字、圖畫指
    摘或傳述足以毀損他人名譽之事之加重誹謗罪，無非係以被告乙○○在九十一年
    六月十三日中國時報第十八版撰文報導自訴人已在民進黨初選中落選，並報導初
    選意外出局之議員陳春生、前議員吳昱輝，將邀同黃義霖、自訴人共組「遺珠聯
    盟」參選到底等情，及民進黨高雄市黨部自訴人參與初選證明書、民進黨黨證各
    一紙為其依據。訊據被告乙○○固不否認於前開時間，撰文報導上述內容，且於
    撰文報導前未及電詢自訴人，惟堅詞否認有何誹謗之犯行，辯稱：係九十一年六
    月十二日在市議會聽到陳春生議員告訴包括伊及聯合報記者李文雄之媒體記者，
    說他要邀請一些民進黨初選未過的人士包括自訴人、黃義霖、吳昱輝要組遺珠聯
    盟，而伊是因為聽到陳春生、郭玟成說「陳春生、黃義霖、吳昱輝、甲○○」四
    人已在初選落選，而伊當時係把自訴人初選選區弄錯，才會以為自訴人初選已選
    完，並認為陳春生所述可信度很高，並據此報導等語。
四、經查：
（一）證人陳春生於九十二年四月三日原審調查中，經法官提示九十一年六月十一日
      中國時報訊問：「是否知道當日報導遺珠之憾一事？」時，答稱：「九十一年
      六月民進黨黨內初選，第四選區即我參選的選區初選先出來我未被提名，在九
      十一年六月間有一天我跟乙○○、李文雄及另外一位記者喬偉在副議長辦公室
      聊天，當時大家有鼓勵我再出來參選，我就說如果我要出來參選，我每一個選
      區要各找一位出來組遺珠聯盟出來參選，當時我有跟乙○○及其他記者說第二
      選區我要找吳昱輝、第三選區要找黃義霖，我是第四選區，第五選區我說我心
      中的人選是甲○○。」等語，核與證人李文雄於同日本院調查中所證，大致相
      符，是被告所辯係聽陳春生所說，以為自訴人已經落選，堪信為真實。
（二）再經原審質諸證人陳春生為何要找甲○○組「遺珠聯盟」，證人陳春生則證稱
      ：「我根據我自己的研判認為甲○○民進黨初選應該不會被提名，但這些話我
      沒有跟在場之記者講，我唯一跟現場記者說的是要找甲○○出來組遺珠聯盟參
      選，因為我覺得他是一時之選。」、「民進黨提名程序是黨員投票佔百分之三
      十，民調佔百分之七十，因為甲○○並沒有培養黨員來支持他，而且他民調的
      支持度也不太夠，而以我自己的條件來評估，我所培養的黨員及民調知名度都
      比他高出許多，我初選都沒有通過了，所以我研判甲○○應該初選也不會被提
      名。我當時說要找甲○○組遺珠聯盟是基於善意才這樣講。」等語，足見證人
      陳春生當日對包括被告乙○○在內之媒體記者所為之上述言論，尚非基於貶損
      自訴人社會地位，抑或減損自訴人人格之目的而為。
（三）由前述陳春生所證述之內容，足以使一般人相信當時自訴人已經在初選中落選
      ，又陳春生前開言詞其並非為貶損自訴人社會地位等之目的而為，已如前述，
      再參諸被告在同一篇報導中，同時有「當陳春生、黃義霖、吳昱輝、和甲○○
      相繼在民進黨內初選落敗後，黨內傳出不少質疑初選公正性的雜音：：」、「
      吳昱輝、陳春生、甲○○、和黃義霖都是民進黨初選被看好的人選，四人分在
      不同選區落選，黨內質疑聲音不斷」等語，足證被告當時撰寫該版報導，亦非
      基於貶損自訴人社會地位，抑或減損自訴人人格之目的而為。
五、綜上所述，被告為上開不實報導所根據之資料，係聽聞陳春生所述，而陳春生之
    供述，確實會使人相信當時自訴人已在初選中落選，被告在未向自訴人查證之情
    形下，即遽為上述報導之行為，固有不當，惟被告並非基於貶損自訴人之社會地
    位或人格而撰文報導，被告與自訴人素無怨隙，此外自訴人並未舉證證明被告有
    故意誹謗之犯行，參諸上開大法官會議解釋之意旨，即難以誹謗罪之刑責對被告
    相繩。此外，復查無其他證據足認被告涉有自訴意旨所指之犯刑法第三百十條第
    二項之意圖散布於眾，而散布文字、圖畫指摘或傳述足以毀損他人名譽之事之加
    重誹謗罪之犯行，原審為被告無罪之諭知，經核並無違誤，自訴人上訴意旨，以
    被告為專業之新聞從業人員，被告未加查證所為錯誤之新聞報導，應非大法官釋
    字第五０九號解釋所保護之範圍云云，指摘原判決不當，為無理由，應予駁回。
據上論結，應依刑事訴訟法第三百六十八條，判決如主文。
中      華      民      國    九十二    年      八      月    二十一    日
                              臺灣高等法院高雄分院刑事第五庭
          審判長法官  吳水木
                                        法官  洪慶鐘
                                        法官  趙文淵
右正本證明與原本無異。
不得上訴。
                                  法院書記官  吳新貞
中      華      民      國    九十二    年      八      月    二十一    日


司法院資訊處製作；財團法人民間司法改革基金會備份。
